臺灣高等法院刑事裁定
110年度毒抗字第132號
抗  告  人  
即  被  告  劉聖曜




上列抗告人因違反毒品危害防制條例案件，不服臺灣桃園地方法
院中華民國109年12月25日裁定（109年度毒聲字第700號），提
起抗告，本院裁定如下：
    主  文
抗告駁回。                                              
    理  由
一、聲請意旨略以：抗告人即被告劉聖曜基於施用第一級、第二
    級毒品之犯意，於民國109年2月26日0時許，在桃園市中壢
    區新興路上長堤旅館房間內，以燒烤玻璃球吸食煙霧方式，
    施用第二級毒品甲基安非他命1次，再以摻入香菸吸食方式
    ，施用第一級毒品海洛因1次。因認被告涉犯毒品危害防制
    條例第10條第1項、第2項之施用第一級、第二級毒品罪嫌。
二、原裁定意旨略以：被告於前開時地，以上開方式施用第一級
    毒品海洛因、第二級毒品甲基安非他命之事實，業據被告於
    警詢時供承不諱，並有桃園市政府警察局被採尿人尿液暨毒
    品真實姓名與編號對照表、台灣檢驗科技股份有限公司濫用
    藥物實驗室-台北濫用藥物檢驗報告（報告編號：UL/2020/0
    0000000號）、行政院衛生署管制藥品管理局96年1月29日管
    檢字第0960000836號函在卷可稽，是被告上開施用第一級毒
    品海洛因、第二級毒品甲基安非他命之犯行，洵堪認定。又
    被告前因施用毒品案件入戒治處所施以強制戒治，於92年3 
    月5日因停止其處分執行完畢出監等情，有本院被告前案紀
    錄表附卷可稽。是被告於上開強制戒治執行完畢後，3年後
    再犯上開毒品危害防制條例第10條之罪，依法應再次令其入
    勒戒處所施以觀察、勒戒。從而，首揭聲請意旨，經核尚無
    不合，應予准許。
三、抗告意旨略以：抗告人自109年2月26日入監迄今已達10月，
    已無再施用毒品之傾向，且已習慣監所之規律生活，但接受
    勒戒必須另繳費用，倘勒戒後又因所方主觀評估裁定應戒治
    ，戒治費用更讓人無力負擔，且這些費用均係強制扣繳，抗
    告人擔憂將增加家中經濟負擔，且家中只有年邁母親，經濟
    困難，又本案犯罪時間為109年2月26日即毒品危害防制條例
    修法前，請判處有期徒刑並從輕量刑。
四、按：
　㈠87年5月20日毒品條例公布施行後之刑事政策，對於施用毒品
    者，已揚棄純粹的犯罪觀，雖強調「除刑不除罪」之理念，
    認為施用毒品者具有「病患性犯人」之特質，惟囿於當時戒
    治及醫療體系均不完整、專業人員欠缺且戒毒知識尚有不足
    ，社會大眾仍視施用毒品者為「犯人」而非「病患」，暨相
    關戒毒及事後之追蹤、輔導配套措施亦不完備，其刑事政策
    明顯將施用毒品者偏向「犯人」身分處理，導致監獄人滿為
    患，且施用毒品人口不減反增。為此，戒毒政策不得不改弦
    易轍，開始正視施用毒品者實屬「病患」之特質。先於97年
    新增毒品條例第24條附命完成戒癮治療緩起訴制度，確立「
    附命完成戒癮治療緩起訴處分」及「觀察、勒戒或強制戒治
    」雙軌治療模式。本次修正之毒品條例第20條第3項及第23
    條第2項，雖僅將原條文之再犯期間由「5年」改為「3 年」
    ，惟鑑於將施用毒品者監禁於監獄內，僅能短期間防止其接
    觸毒品，因慣用毒品產生之「心癮」根本無法根除，並慮及
    毒品條例施行多年累積之戒毒經驗及實效，暨逐步擴充之醫
    療、戒癮機構、專業人力、社區支援系統等資源，尤以本次
    毒品條例第24條修正，擴大檢察官對施用毒品者附條件緩起
    訴處分之範圍，使其能視個案具體情形給予適當多元社區處
    遇。本次修正後對於施用毒品者之思維，自應與時俱進，擺
    脫以往側重於「犯人」身分之處罰，著重其為「病患」之特
    質，並以「治療」疾病為出發點，重新評價前揭所謂「3年
    後再犯」之意義。
  ㈡毒品戒除不易，須經長期且持續之治療，施用毒品者既被視
    為「病患性犯人」，最佳處遇方式即為治療。對於施用毒品
    者之治療方式，有機構外之處遇（如自行赴醫院戒癮、附命
    完成戒癮治療緩起訴處分等），或機構內之觀察、勒戒或強
    制戒治；至對施用毒品者科以刑罰，無非在運用刑罰之一般
    預防功能以嚇阻毒品之施用。監獄為執行場所而非戒癮專責
    機構，針對施用毒品者及其再犯之特性，法務部於106年12
    月5日頒訂之「科學實證之毒品犯處遇模式計畫」，目的即
    是積極引進地區醫療體系之協助，提供毒癮戒治，落實社區
    追蹤輔導及治療之銜接，俾修復創傷、預防再犯。惟刑罰因
    涉及人身自由之基本權，故於施用毒品初犯時皆以傳統之機
    構外或機構內處遇方式治療，如再施用毒品時，始科以刑事
    責任。而當刑罰處遇仍不能有效幫助施用毒品者改善惡習時
    ，即表示無法以此方式發揮治療效果，若繼續施以刑罰只具
    懲罰功能，不僅無法戒除毒癮，更漸趨與社區隔離，有礙其
    復歸社會。基於憲法應保障人民之生存權，及根據每個國民
    生存照顧需要提供基本給付之理念，為協助施用毒品者戒除
    毒癮復歸社會，對於經監獄監禁處遇後仍再犯之施用毒品者
    ，更應恢復以機構內、外之治療協助其戒除毒癮。此即本次
    修正毒品條例第20條第3項關於施用毒品者所謂「3年後再犯
    」係何所指之立法真諦。除檢察官優先適用第24條命附條件
    緩起訴處分處遇（不論幾犯，亦無年限）外，對於施用毒品
    初犯者，應適用第20條第1項、第2項為機構內之觀察、勒戒
    或強制戒治；若於上開機構內處遇執行完畢釋放後，於「3
    年內再犯」者，依第23條第2項規定，應依法追訴；倘於「3
    年後再犯」自應再回歸到傳統醫療體系機構內重為觀察、勒
    戒或強制戒治之治療。是對於戒除毒癮不易者，唯有以機構
    內、外處遇及刑事制裁等方式交替運用，以期能控制或改善
    其至完全戒除毒癮。
  ㈢綜上，109年1月15日修正公布、同年7月15日施行之毒品危害
    防制條例第20條第3項規定，犯第10條之罪於觀察、勒戒或
    強制戒治執行完畢釋放後，3年後再犯第10條之罪者，適用
    本條前2項之規定。對於毒品條例第20條第3項及第23條第2
    項所謂「3年後（內）再犯」，自應跳脫以往窠臼，以「3年
    」為期，建立「定期治療」之模式。其規定中所謂「3年後
    再犯」，只要本次再犯（不論修正施行前、後）距最近1次
    觀察、勒戒或強制戒治執行完畢釋放，已逾3年者，即該當
    之，不因其間有無犯第10條之罪經起訴、判刑或執行而受影
    響(最高法院109年度台上字第3826號判決參照)。
五、經查：
　㈠被告前因施用毒品案件，經臺灣板橋地方法院(現更名為臺灣
    新北地方法院)以91年度毒聲字第2134號裁定送勒戒處所觀
    察、勒戒後，因有繼續施用毒品傾向，再經同院裁定令入戒
    治處所施以強制戒治，於92年3月5日因停止其處分而出監，
    有本院被告前科紀錄表在卷可查。是被告於109年2月26日0
    時許再犯本案施用毒品犯行，距前開強制戒治執行完畢釋放
    後已逾3年，被告自應再送觀察、勒戒，而非逕予起訴。
　㈡被告雖係於109年2月26日新法施行前為本件犯行，惟檢察官
    於109年7月15日新法施行後始向法院聲請觀察、勒戒，有聲
    請書在卷足稽。是本件於109年7月15日新法施行後，檢察官
    本應依新法規定向原審法院聲請裁定送觀察、勒戒，而非逕
    予起訴，原審本於上開見解，裁定被告送勒戒處所觀察、勒
    戒，核無不合。抗告意旨請求為有罪判決並從輕量刑，要非
    可採，其抗告為無理由，應予駁回。
六、據上論斷，應依刑事訴訟法第412條，裁定如主文。
中　　華　　民　　國　　110 　年　　1 　　月　　29　　日
                  刑事第二十五庭 審判長法  官 邱滋杉
                                       法  官 陳彥年
                                       法  官 文家倩
以上正本證明與原本無異。
不得再抗告。
                                       書記官 桑子樑
中　　華　　民　　國　　110 　年　　1 　　月　　29　　日